最高法院刑事判決　　　　　　九十四年度台上字第一一二六號
　　上　訴　人　甲○○
　　　　　　　　乙○○
　　　　　　　　丙○○
上列上訴人等因違反公職人員選舉罷免法案件，不服台灣高等法
院台南分院中華民國九十三年十一月十七日第二審更審判決（九
十三年度選上更(二)字第三九八號，起訴案號：台灣台南地方法院
檢察署九十一年度選偵字第十八號、第二三號），提起上訴，本
院判決如下：
    主  文
原判決撤銷，發回台灣高等法院台南分院。
    理  由
本件原判決認定：上訴人甲○○為台南縣歸仁鄉文化村第十七屆
村長候選人，為爭取該選區之選民支持，求其順利當選文化村村
長，於民國九十一年五月三十一日下午四時許，以化名「許添財
」身分，向位於歸仁鄉○○路○段二五五號之明新食品行歸仁店
，購買每盒新台幣（下同）一百九十元「抹茶蜂蜜蛋糕」一百盒
，同日下午六時三十分許，甲○○前往取回蛋糕後，即將所取回
蛋糕之其中七十二盒，載至歸仁鄉○○村○○路二一一號三樓之
十二上訴人乙○○住處，再由乙○○將其中七盒蛋糕，於同晚七
時三十分許送至同號五樓之十三上訴人丙○○住處，轉交給丙○
○。上訴人等乃共同基於對有投票權人行求或預備蜂蜜蛋糕賄賂
之概括犯意聯絡，由乙○○於同晚分贈送予設籍該處有投票權之
選民即如原判決附表（下稱附表）編號１至２、４至９、所示
住戶；丙○○亦於同晚，將其中五盒分贈送予附表編號１０、至
所示設籍該處有投票權之選民住戶。乙○○及丙○○於分送蛋
糕時，並要求住戶支持村長侯選人號甲○○，於選舉當天，將
選票投給號甲○○，而對於附表編號１、７、９、、、
、住戶部分則以行求之意思而約其為一定之行使，請託其等支
持甲○○之選舉，但未經其等允諾即行離去。另因與附表編號２
、４、５、６、８、１０、住戶未晤面或晤面其等子女者，而僅
將蜂蜜蛋糕留置該處，而為預備賄選等情。因而撤銷第一審之判
決，改判論處上訴人等共同連續對於有投票權之人，行求賄賂，
而約其投票權為一定之行使罪刑，固非無見。
惟查：(一)、科刑判決書記載之犯罪事實，為論罪科刑適用法律之
基礎，故凡於適用法令有關之事項，必須詳加認定明確記載，然
後於理由內敘明犯罪事實所憑之證據及其認定之理由，使事實與
理由互相一致，方為合法。原判決理由中雖說明「被告乙○○、
丙○○二人，於偵查中自白，因而查獲候選人即被告甲○○。是
被告丙○○、乙○○二人，應依公職人員選舉罷免法第九十條之
一第五項後段規定，均減輕其刑」云云（見原判決第十九頁第五
至七行），然其事實欄則未有丙○○、乙○○於偵查中自白犯罪
之記載，致此部分之理由論敘及法律適用，均失所依據，難謂適
法。又其事實中雖認定「……始查悉本件行求及預備賄賂之『抹
茶蜂蜜蛋糕』共七十一盒」（見原判決第三頁末二行）；但理由
中則謂「則甲○○所購蛋糕中之七十二盒，除附表編號３部分係
一般之餽贈，不構成犯罪，該致送之蛋糕一盒應予剔除外，其餘
七十一盒『似』均為用以行求或預備賄賂之物」（見原判決第二
十頁末二行至次頁首行），亦即就上開七十一盒蛋糕是否屬上訴
人等共同行求賄賂或預備賄賂之物，尚非明確，非無事實認定與
理由論述不相適合之可議。(二)、原判決謂「證人劉錦華、祝世敏
、姚代隆三人於本院審理中傳喚不到，其等三人於司法警察調查
中所為之陳述，經核具有可信，且為證明犯罪事實之存否所必要
，本院依刑事訴訟法第一百五十九條之三所規定，認亦得為證據
」（見原判決第十頁第三至五行），惟就上開證人在警詢中之陳
述何以具有可信之情形，悉未說明論列，理由已嫌欠備。又劉錦
華在警詢中係稱：抹茶蜂蜜蛋糕係其女兒在家門口鞋櫃上拿進來
的，渠等不知是誰送的，其女兒不知道是怎麼回事，其只知是選
舉送的（見原判決第六頁第一至十行）；祝世敏在警詢中稱：「
送蛋糕的人我不認識，他沒有說要投票給何人，只說因今天晚上
甲○○辦的茶點會取消，所以送禮盒給你們吃」（見原判決第七
頁第三至四行）各等語，俱未陳稱乙○○於致送蛋糕時，有對渠
等表示文化村村長選舉時應投票支持甲○○，原判決遽以劉錦華
、祝世敏前揭警詢之陳述，即謂「顯見被告均已告知請投票支持
村長候選人情事」（見原判決第十頁第六至七行），並資為其憑
以認定上訴人等有共同行求賄賂，而約其投票權為一定行使犯行
之論證，自有判決理由矛盾之違法。(三)、原判決認附表編號１至
２、４至９、所示住戶，係由乙○○分送上開蛋糕；如果無訛
，編號９陳惠珍部分，即係由乙○○前往致送。然理由中則引用
陳惠珍在原審供證：「九十一年五月間在村長選舉前有收到一盒
蛋榚，是我家小孩子收到的，那時我在洗澡，他說有一個阿姨拿
蛋榚來，我問他是哪一個阿姨，他說不出來是那一個阿姨」等語
，為其論據（見原判決第十二頁末四行），其事實認定與理由論
述，已屬不相適合。又原判決已敘明陳惠珍在警詢中並未製作筆
錄，而陳惠珍在原審亦未供證乙○○分送蛋糕時，有請求其就村
長選舉時之投票權為支持甲○○之行使，則卷附警員查訪製作之
「村長候選人甲○○涉嫌賄選禮盒蛋糕分送情形一覽表」（見警
卷第六四頁）中記載，分送蛋糕時有對陳惠珍言明支持甲○○等
情，似屬無據；又經警彙整之上開一覽表「有無言明支持」欄，
就陳惠珍部分則記載「無」（見警卷第一頁），其內容相互歧異
，已見瑕疵。乃原判決竟謂該一覽表所載內容應係真實可採（見
原判決第十三頁第二至三行、第十四頁第十二至十四行、第十五
頁第二至三行），亦有理由矛盾之違誤。以上或為上訴意旨所指
摘，或為本院得依職權調查之事項，應認仍有發回更審之原因。
據上論結，應依刑事訴訟法第三百九十七條、第四百零一條，判
決如主文。
中　　華　　民　　國　九十四　年　　三 　 月　　十  　日
                      最高法院刑事第十二庭
                          審判長法官  謝　俊　雄
                                法官  陳　世　雄
                                法官  蘇　振　堂
                                法官  吳　信　銘
                                法官  徐　文　亮
      本件正本證明與原本無異
                                      書  記  官
中　　華　　民　　國　九十四　年　　三　　月　 十六 　日
                                                      Ｅ
